臺灣高等法院民事判決　　　　　　　　　　　　　　九十二年度重上字第四０八號
　　上　訴　人　丙○○
　　訴訟代理人　陳淑貞律師
　　複　代理人　陳淑蕙律師
　　被　上訴人　永泰建設股份有限公司
　　法定代理人　乙○○
　　被　上訴人　乙○○
　　　　　　　　甲○○
　　右三人共同
　　訴訟代理人　楊金順律師
　　複　代理人　陳佳雯律師
右當事人間請求返還不當得利等事件，上訴人對於中華民國九十二年六月六日臺灣士
林地方法院九十年度重訴字第六三五號第一審判決，提起上訴，本院於中華民國九十
三年二月三日言詞辯論終結，判決如下：
    主      文
上訴駁回。
第二審訴訟費用由上訴人負擔。
    事      實
甲、上訴人方面：
一、聲明：
  (甲)本訴部分：
  (一)原判決廢棄。
  (二)被上訴人等應連帶給付上訴人新台幣壹仟壹佰壹拾伍萬陸仟捌佰柒拾壹元，及自
    本件起訴狀繕本送達之翌日起至清償日止，按年息百分之五計算利息。
  (三)第一、二審訴訟費用由被上訴人等負擔。
  (四)上訴人願供擔保，請准宣告假執行。
  (乙)反訴部分：
  (一)原判決廢棄。
  (二)右廢棄部分，被上訴人永泰建設股份有限公司在第一審之反訴及其假執行之聲請
    均駁回。
  (三)第一、二審訴訟費用由被上訴人永泰建設股份有限公司負擔。
二、陳述：除與原判決記載相同者，茲引用之外，補稱略以：
  (甲)不爭執部分：
  (一)上訴人於八十二年一月十五日，與被上訴人永泰公司訂立土地房屋合作興建契約
    書，由上訴人提供台北市○○區○○段七小段六一（因合併而改為五九）、六三
    、六五地號等三筆土地予永泰公司興建房屋，嗣上訴人所選定之房屋價值總計為
    新台幣（以下同）一億一千七百二十三萬元。
  (二)上訴人移轉五九地號土地持分為萬分之一一六０、六三地號持分為萬分之六０八
    、六五地號持分為萬分之七三七予永泰公司，上開移轉之土地核課增值稅共計三
    千零五十六萬三千一百八十五元，永泰公司已繳納。
  (三)依永泰公司之分配，上訴人應取得之持分價值為一億三千一百七十四萬元，其中
    上訴人已取得一億一千七百二十三萬元，尚餘一千四百五十一萬元之價金，永泰
    公司迄今尚未給付。
  (乙)上訴人雖曾於系爭應付款明細表上簽字，惟：
  (一)否認該明細表係雙方和解之文書。
  (二)系爭應付款明細表，並無任何表明和解之文字。
  (三)系爭應付款明細表，所有刪改數字均未經兩造簽認。
  (四)該應付款明細表上所列各項加減總數與被上訴人主張系爭合建案總結之數額猶有
    出入。
  (五)系爭應付款明細表上，「合約結餘金額」、「應付款」、「應支付公司」等結算
    所有項目，既經全部刪除，則已無從計算，顯然該次會算兩造並未達成共識，殊
    無和解可能。
  (六)應付款明細表，係被上訴人所單方所提出，該文書如係和解書，何以未為一式兩
    份之記載？反是僅由被上訴人單獨持有該文書﹖
  (七)被上訴人於系爭應付款明細表上所列土地增值稅，係將土地合併後移轉在建商名
    下的全部土地增值稅百分之肆拾捌命上訴人負擔，顯然與合建契約之規定不符。
    八十七年十月七日僅為永泰公司與地主之第一次會算經過，其他地主亦不認為此
    係和解之意思表示。
  (丙)土地增值稅之負擔，係指「全部合建土地」之增值稅，應由永泰公司負擔５２﹪
    ，而非指「上訴人所移轉予永泰公司之部分」，僅由永泰公司負擔其中５２﹪，
    上訴人還須代其負擔其中４８﹪。
  (丁)證人王池為永泰公司所聘請，係本合建案之專案代書，其證詞明顯偏頗，無可採
    信。
  (戊)被上訴人乙○○因本件合建土地及超挖部分之分配、坪數加減帳、增值稅之計算
    等詐欺犯行，業經刑事庭九十年上易字第三八三一號判決確定成立詐欺罪責，並
    科處有期徒刑一年二月，顯見被上訴人確實利用本合建契約之進行，詐得不法利
    益甚明。
三、證據：除援用於原審所提證據外，補提：八十八年九月十日王建智律師函（本院
    卷第三七頁、三八頁）、八十八年十一月二十日永泰公司提出之計算表（本院卷
    第三九頁、四十頁）、存證信函（本院卷第六五頁至六十八頁）、增值稅計算表
    （本院卷第七七頁）、八十七年十月七日謝基源應付款明細表（本院卷第九二頁
    ）、永泰公司於八十七年十月七日以後再行製作之謝基源應付款明細表（本院卷
    第九三頁）、連續犯罪階段表（本院卷第一０三頁）、建物面積分配表（本院卷
    第一０四頁）、公共設施分配表（本院卷第一０五頁）、合建土地面積分配表（
    本院卷第一０六頁）、增值稅分算表（本院卷第一０七頁）、地下層投影內、超
    挖面積分配表（本院卷第一０八頁）、刑事庭通知書（本院卷第一０九頁）、主
    文查詢結果（本院卷第二四０頁）等影本為證。並聲請本院傳訊證人謝基源。
乙、被上訴人方面：
一、聲明：
  (甲)本訴部分：
  (一)上訴駁回。
  (二)第二審訴訟費用由上訴人負擔。
  (三)如受不利之判決，被上訴人願供擔保，請准宣告免為假執行。
  (乙)永泰公司反訴部分：上訴駁回。
二、陳述：除與原判決記載相同者，茲引用之外，補稱略以：
  (甲)上訴人應負擔之土地增值稅應為壹仟肆佰陸拾柒萬零參佰貳拾玖元，非貳佰捌拾
    貳萬元。
  (乙)被上訴人乙○○、甲○○於本件契約僅係「保證人」，並非與債務人負連帶責任
    之「連帶保證人」。
  (丙)關於土地增值稅之負擔已達成和解，故上訴人並無權利再向被上訴人爭執此事。
    上訴人於九十二年七月二日行使撤銷權，早罹於除斥期間而不生效力，仍應受和
    解契約即「謝藹如應付款明細表」之拘束無疑。
  (丁)上訴人就本件契約所應負擔及支付各項稅捐及費用如下：
  (一)土地增值稅：一千四百六十七萬零三十九元。
  (二)契稅：二十三萬四千四百三十元。
  (三)公證費：三千四百六十五元。
  (四)規費及印花稅：七千二百十四元。
  (五)代書費：四萬八千元。
  (六)預收三個月管理費：四萬八千五百二十四元。
  (七)管理基金：五萬三千四百九十六元。
  (八)瓦斯外管線費：十三萬八千元。
  (九)坪數加帳：三百一十四萬三千五百六十五元。
  (戊)上訴人本應再給付被上訴人永泰公司伍佰伍拾伍萬肆仟伍佰參拾參元，然幾經上
    訴人討價還價，雙方各自讓步，最後以壹佰肆拾萬元，作為上訴人應給付予被上
    訴人之金額，惟上訴人迄未支付分文。為此，被上訴人永泰公司反訴請求上訴人
    履行給付義務。
  (己)應付款明細表「應支付公司」欄之金額原載（5,554,533），後經雙方會算，原
    係改為2,000,000，後上訴人又請求降為一百四十萬元，是該結算應支付公司金
    額載為（1,400,000）上訴人即簽名同意，而被上訴人之法定代理人亦同意該核
    減金額，始亦以1,400,000並在下方簽名。
三、證據：除援用於原審所提證據外，補提：合建契約（本院卷第一四七頁至一七四
    頁）、建物登記謄本（本院卷第一七五頁至一九八頁）、謝桔性及謝基源之應付
    款明細表及附件（本院卷第一九九頁至二一七頁）、謝燦堂及謝桔性之簽收證明
    （本院卷第二一八頁至二二四頁）等影本為證。
    理      由
一、上訴人主張：伊於民國八十二年一月十五日，與被上訴人永泰建設股份有限公司
    （以下簡稱永泰建設）訂定土地房屋合作興建契約書（以下簡稱合建契約），由
    上訴人提供坐落台北市○○區○○段七小段六一、六三、六五地號三筆土地予永
    泰建設興建地上七層地下二層之建築物。依合建契約第二條及第十六條約定，本
    件合建契約約定土地增值稅之負擔為上訴人百分之四十八、被上訴人永泰建設百
    分之五十二，即上訴人於取得合建後百分之四十八土地分配後，即應負擔該百分
    之四十八之土地增值稅，若上訴人所取得之土地部分未達百分之四十八，則應依
    實際取得土地之比例計算應負擔之增值稅。然依被上訴人分配結果，上訴人依合
    建契約應取得之持分價值為一億三千一百七十四萬元（含土地及建物之價值），
    已獲分配一億一千七百二十三萬元，餘款一千四百五十一萬元，協議由上訴人出
    售予被上訴人永泰建設。惟此部分之價金被上訴人永泰建設至今尚未給付。另以
    被上訴人之分配計算，上訴人分配之百分之四十八價值為一億三千一百七十四萬
    元，依此推算被上訴人所分配之百分之五十二價值應為一億四千二百七十二萬元
    （萬元以下四捨五入），再加上上訴人出售之一千四百五十一萬元，被上訴人永
    泰建設所取得之合建總價值為一億五千七百二十三萬元。而被上訴人所受分配之
    土地，依法應繳納之增值稅為三千零五十六萬三千一百八十五元，且已由被上訴
    人繳納，依前開合建契約之約定，其中僅上訴人售予被上訴人永泰建設價值一千
    四百五十一萬元部分之增值稅，應由上訴人繳納，其金額經計算為二百八十二萬
    元。是以，被上訴人永泰建設依合建契約應給付上訴人一千四百五十一萬元，扣
    除上訴人應負擔之增值稅二百八十二萬元、房地契稅二十三萬四千四百三十元、
    房地公證費三千四百六十五元、房地規費及印花稅七千二百一十四元、房地移轉
    代書費四萬八千元、預收三個月管理費四萬八千五百二十四元、管理基金五萬三
    千四百九十六元、瓦斯外管線費十三萬八千元。被上訴人仍應給付上訴人一千一
    百一十五萬六千八百七十一元。而被上訴人乙○○與被上訴人甲○○，分別為被
    上訴人永泰建設之董事長與董事，且為系爭合建契約之保證人，又係直接與上訴
    人洽商簽訂系爭契約之人，而其等執行被上訴人永泰建設業務，違反法令致上訴
    人受到債務不履行之損害，依法應連帶負賠償之責任，爰依民法債務不履行及不
    當得利之法律關係，請求被上訴人連帶給付，並就上開二訴訟標的，擇一為勝訴
    判決等語。
二、被上訴人則以：本件上訴人與被上訴人永泰建設議定，上訴人所得之合建價值共
    計一億三千一百七十四萬元，經上訴人擇定Ｂ區Ａ２、Ａ５八樓、Ｂ１、Ｂ２、
    Ｂ４一、二樓、Ｃ區Ｄ１一、二、三樓、Ｄ２一、二、三樓之房屋及車位，其價
    值計一億一千七百二十三萬元。是以被上訴人永泰建設應再補給上訴人一千四百
    五十萬元，此有上訴人與被上訴人永泰建設之選屋確認書，及八十三年十月五日
    之協議書足證。至於永泰建設應給付上訴人之一千四百五十一萬元，因上訴人就
    系爭合建契約另應負擔及支付之各項稅捐及費用，即土地增值稅一千四百六十七
    萬零三十九元、契稅二十三萬四千四百三十元、公證費三千四百六十五元、規費
    及印花稅七千二百十四元、代書費四萬八千元、三個月管理費四萬八千五百二十
    四元、管理基金五萬三千四百九十六元、瓦斯外管線費十三萬八千元、坪數加帳
    三百一十四萬三千五百六十五元，經上訴人與被上訴人永泰建設於八十七年十月
    七日結算，雙方各自讓步，達成和解，約定由上訴人給付被上訴人永泰建設一百
    四十萬元，作為結算金額。是上訴人依和解尚應給付被上訴人永泰建設一百四十
    萬元，被上訴人永泰建設及其餘被上訴人對上訴人實無債務不履行與不當得利之
    情事。依合建契約第十六條係約定上訴人所移轉予被上訴人永泰建設之土地，其
    應繳納之土地增值稅，由被上訴人負擔百分之五十二，其餘百分之四十八當由上
    訴人自行繳納。而本件上訴人移轉之土地分別為五十九地號，總面積二千二百六
    十三平方公尺，移轉持分萬分之一千一百六十，面積約為二千六百二十五點五平
    方公尺；六十三地號，總面積三百二十五平方公尺，移轉持分萬分之六百零八，
    面積約為一百九十八點０九平方公尺；六十五地號，總面積二千二百零五平方公
    尺，移轉持分萬分之七百三十七，面積約為一百六十二點五一平方公尺，依稅捐
    機關所核定上開移轉土地應納之土地增值稅額為：五十九地號，一千六百二十二
    萬五千九百八十七元；六十三地號，八百零九萬六千八百六十九元；六十五地號
    ，六百二十四萬零三百二十九元，共計三千零五十六萬三千一百八十五元，按前
    述比例計算該金額百分之五十二、百分之四十八，分由被上訴人永泰建設、上訴
    人負擔。上訴人應負擔繳納之增值稅應為一千四百六十七萬零三百二十九元，故
    上訴人所稱其僅應負擔增值稅二百八十二萬元，顯係有誤，且上訴人迄今未支付
    土地增值稅分文，均由被上訴人永泰建設墊支，被上訴人永泰建設實無債務不履
    行或不當得利。至於被上訴人乙○○、甲○○，係本件契約保證人，並非與債務
    人負連帶責任之連帶保證人，故自得依民法第七百四十五條之規定，主張先訴抗
    辯權等語，資為抗辯。被上訴人永泰建設並以上訴人應負擔土地增值稅一千四百
    六十七萬零三十九元、契稅二十三萬四千四百三十元、公證費三千四百六十五元
    、規費及印花稅七千二百十四元、代書費四萬八千元、三個月管理費四萬八千五
    百二十四元、管理基金五萬三千四百九十六元、瓦斯外管線費十三萬八千元、坪
    數加帳三百一十四萬三千五百六十五元，經雙方於八十七年十月七日結算時，經
    雙方協調合意酌減部分金額，而以上訴人給付被上訴人永泰建設一百四十萬元為
    確定金額，惟上訴人迄未依約給付，為此，反訴請求上訴人給付等語（原審判決
    本訴上訴人即原告之訴及假執行之聲請均駁回。反訴被告即上訴人應給付反訴原
    告即被上訴人永泰建設一百四十萬元及法定遲延利息，上訴人就其敗訴之本訴及
    反訴，提起上訴）。
三、上訴人主張其於八十二年一月十五日，與被上訴人永泰建設訂定土地房屋合作興
    建契約書，由上訴人提供坐落台北市○○區○○段七小段六一（嗣因合建合併而
    改為五九地號）、六三、六五地號三筆土地予永泰建設，興建地上七層地下二層
    之建築物，嗣經上訴人選定Ｂ區Ａ２、Ａ５八樓、Ｂ１、Ｂ２、Ｂ４一、二樓、
    Ｃ區Ｄ１一、二、三樓、Ｄ２一、二、三樓之房屋及七個停車位，其房地價值總
    計一億一千七百二十三萬元，上訴人並移轉前開五九地號權利範圍萬分之一一六
    ０、六三地號權利範圍萬分之六零八、六五地號權利範圍萬分之七三七予被上訴
    人永泰建設，而該移轉之土地應核課之土地增值稅分別為一千六百二十二萬五千
    九百八十七元、八百零九萬六千八百六十九元、六百二十四萬零三百二十九元，
    總計三千零五十六萬三千一百八十五元已由被上訴人永泰建設繳納等事實，已據
    上訴人提出土地房屋合作興建契約書、選屋確認書（上訴人稱為建商計算表）、
    台北市稅捐稽徵處土地增值稅繳款書為證（見原審卷第十三至第三三頁），且為
    被上訴人所不爭執，上訴人此部分之主張，自堪信為真實。
四、上訴人主張依其與被上訴人永泰建設之選屋確認書，被上訴人永泰建設尚應給付
    其因選屋價值不足合建契約所定百分之四十八合建價值之差額，即一千四百五十
    一萬元，另扣除上訴人依合建契約應給付之增值稅二百八十二萬元、房地契稅二
    十三萬四千四百三十元、房地公證費三千四百六十五元、房地規費及印花稅七千
    二百一十四元、房地移轉代書費四萬八千元、預收三個月管理費四萬八千五百二
    十四元、管理基金五萬三千四百九十六元、瓦斯外管線費十三萬八千元，被上訴
    人永泰建設仍應再給付上訴人一千一百一十五萬六千八百七十一元等事實，則為
    被上訴人所否認，辯稱上訴人與被上訴人永泰建設就系爭合建契約結算之爭議，
    已於八十七年十月七日達成和解，依和解內容，上訴人尚應給付被上訴人永泰建
    設一百四十萬元，並提出上訴人不爭執簽名真正之「丙○○應付款明細表」為證
    （見原審卷第一一八頁），故本件首應審究者應為，上訴人與被上訴人永泰建設
    間，就合建契約之結算，是否確有和解契約存在？
  (一)按稱和解者，謂當事人約定互相讓步，以終止爭執或防止爭執發生之契約。民法
    第七百三十六條第一項定有明文。故可知和解契約係雙方當事人互相讓步，並以
    終止爭執或排除法律關係不明確之狀態為目的。本件被上訴人永泰建設抗辯曾與
    上訴人於八十七年十月七日就合建結算達成和解，並提出「丙○○應付款明細表
    」為證（見原審卷第一一八頁）。上訴人對曾於上開明細表上簽名一事並不爭執
    ，惟否認有和解之約定，辯稱上訴人簽名其上僅係應被上訴人乙○○之要求表示
    已大致瀏覽明細表之記載，並無和解之意思表示，且簽立此份明細表時，雙方尚
    未發生爭執更無所謂防止爭執可言，故於明細表上簽名，並非和解云云。經查：
    上訴人與被上訴人永泰建設就「丙○○應付款明細表」說明欄第二項至第八項所
    列項目及金額，即房地契稅二十三萬四千四百三十元、房地公證費三千四百六十
    五元、房地規費及印花稅七千二百一十四元、房地移轉代書費四萬八千元、預收
    三個月管理費四萬八千五百二十四元、管理基金五萬三千四百九十六元、瓦斯外
    管線費十三萬八千元，並無爭執，且上訴人亦同意此七項金額應由上訴人給付被
    上訴人永泰建設。另明細表第一項所列之土地增值稅一千四百六十七萬零三百二
    十九元及第九項之坪數加帳三百一十四萬三千五百六十五元部分，其中增值稅部
    分，上訴人主張合建土地百分四十八之增值稅，應由被上訴人永泰建設負擔，故
    其應只負擔二百八十二萬元。而被上訴人永泰建設則主張上訴人因合建移轉登記
    被上訴人永泰建設之土地，其所生增值稅百分之四十八應由上訴人負擔，是上訴
    人應負擔一千四百六十七萬零三百二十九元，故兩造就合建土地增值稅分擔之約
    定及上訴人應負擔之金額，難謂無爭執。且上訴人於原審亦稱，其於被上訴人提
    出上開明細表時，曾詢被上訴人有關增值稅之問題，足認上訴人與被上訴人永泰
    公司對於合建契約法律關係之結算內容，其中部分項目，確存有爭執或不明確之
    狀態，故此等爭執或不明確之狀態，依前開法條說明，自得作為和解契約之客體
    ，故上訴人所稱兩造並無爭執，無從成立和解云云，即非可採。
  (二)再上訴人於被上訴人永泰建設提出前開應付款明細表說明後，雙方就上訴人應付
    與被上訴人之明細表各項金額總計一千八百三十四萬七千零二十三元，及被上訴
    人永泰建設尚應給付上訴人短受合建價值分配金額一千四百五十一萬元部分，經
    協議後，均同意由上訴人僅需給付被上訴人永泰建設一百四十萬元，上訴人與被
    上訴人永泰建設之負責人乙○○，並均當場簽名等情，除有前開應付款明細表外
    ，並經證人即代書王池於原審結證屬實（見原審卷第二四八至二五二頁）。證人
    王池並證稱：「加減帳的算法公司應有影印給上訴人，我沒有印象公司是何時提
    供給謝小姐。計算書是公司製作的，我是依該計算書對上訴人說明」、「公司叫
    我去說明，我去解釋坪數的問題，明細表是公司事前製作的，但其上四四四○○
    並非我的筆跡，我沒有在明細表上劃，我只有在計算表上算」等語（見原審卷第
    二五○頁），故可知被上訴人永泰建設提出前開應付款明細表時，尚就上訴人之
    疑問提出說明，且會算過程持續至凌晨始結束等情，亦為上訴人所不否認。況上
    訴人簽名後亦未為任何保留或留待後議之記載，故顯非如上訴人所稱簽名僅表明
    就明細表大致瞭解云云。上訴人雖主張該一百四十萬元（１、４００、０００）
    之手寫金額係為被上訴人永泰公司杜撰，惟查該應付款明細表上應支付金額部分
    ，原繕打金額為五百五十五萬四千五百三十三元，此為兩造所是認，而其上另有
    二百萬及一百四十萬之手寫金額，其中五百五十萬四千五百三十三及二百萬部分
    均有刪除之筆跡，而上訴人之簽名係於金額下方，因刪除之部分，其金額均較一
    百四十萬元為高，故若非雙方確已達成和解以一百四十萬元作結，被上訴人永泰
    建設何需杜撰對己不利之金額。是以上訴人應係確認明細表上之各項債務金額，
    且認可同意雙方就結算金額所作之讓步，始於明細表上應支付公司欄（指被上訴
    人永泰建設）下方簽名，故上訴人否認與被上訴人永泰建設間以一百四十萬元，
    就明細表所列雙方因合建契約所生之各項債權債務金額達成和解，應無足採。
  (三)再上訴人否認該明細表兩造和解之文書，並主張應付款明細表，並無任何表明和
    解之文字，刪改處均未經兩造簽認。且各項加減總數與被上訴人主張系爭合建案
    總結之數額猶有出入，「合約結餘金額」、「應付款」、「應支付公司」等結算
    所有項目，既經全部刪除，則已無從計算，顯然該次會算兩造並未達成共識，況
    應付款明細表，係被上訴人單方所提出，該文書如係和解書，何以未為一式兩份
    之記載？反是僅由被上訴人單獨持有該文書云云。惟按和解契約，本不以訂立書
    面為必要（最高法院三十一年上字第六九二號判例參照），契約之成立亦不以署
    名畫押為要件，故凡當事人間締結契約，其書面之形式雖不完全，而能以其他方
    法，足以證明其意思已有合致之表示者，自無妨於契約之成立，當然發生法律上
    之效力（最高法院二十年上字第一七二七號判例參照）。且和解有使當事人所拋
    棄之權力消滅及使當事人取得和解契約所訂明權利之效力，民法第七百三十七條
    定有明文。上開應付款明細表之真意，既係就上訴人與被上訴人永泰建設因本件
    合建所生如應付款明細之債權債務相互協商，其中土地增值稅部分，由兩造按百
    分之四十八及百分之五十二分擔，並與其餘部分相互讓步，最後合意就該明細表
    上之金額，由上訴人再給付被上訴人永泰建設一百四十萬元而成立和解之意，是
    其就加減之總額自與讓步之結果，未必一致，自屬當然。上訴人主張各項加減總
    數與被上訴人永泰建設總結之數額猶有出入，「合約結餘金額」、「應付款」、
    「應支付公司」等結算「合約結餘金額」、「應付款」、「應支付公司」等結算
    所有項目，經全部刪除，無從計算云云，自無可取。故上開和解契約即應付款明
    細表僅為債權契約，對於上訴人，仍有拘束之效力。至於刪改處是否經兩造簽認
    ；該應付款明細表（協商草案），係由何方所提出；成立之和解書，應否一式兩
    份或多份，與和解契約之成立無關，亦不影響和解契約之效力，上訴人之主張，
    核無可採。
五、上訴人雖主張依合建契約，其應取得合建後百分之四十八土地持分之分配，且負
    擔此百分之四十八之土地增值稅，而被上訴人永泰建設取得合建後百分之五十二
    土地持分之分配，並負擔此百分五十二土地所生之土地增值稅，故就被上訴人永
    泰建設取得之土地，於合建面積百分之五十二範圍內，所生土地增值稅應由被上
    訴人永泰建設負擔，是以前開應付款明細表所列之土地增值稅，上訴人僅需負擔
    二百八十二萬云云。然為被上訴人所否認，辯稱兩造係各分得合建土地、建物總
    價值之百分之五十二、百分之四十八，並非上訴人應分得土地、建物面積之百分
    之五十二、百分之四十八。另關於土地增值稅之約定，係就上訴人移轉被上訴人
    永泰建設部分之土地，其所生增值稅由被上訴人永泰建設負擔百分之五十二，非
    約定就合建土地全部所生之土地增值稅，由被上訴人永泰建設負擔百分之五十二
    等語。經查：
  (一)就合建契約房地之分配方式部分：
    依兩造合建契約第二條約定；「本合約所合建大樓由乙方（即被上訴人永泰建設
    ）提供資金與技術，在上開土地上興建柒層樓房，地下貳層，依照建築法規定設
    計核准之總建坪（即本坪數係包括主建物、陽台、屋頂突出物、地下室、水箱、
    電力公司受電室、水塔等公共設施之坪數在內。）由甲方（即上訴人）取得百分
    之肆拾捌，乙方取得百分之伍拾貳，並依建築師設計申請之建築面積及第一次雙
    方議定之房屋價格為計算標準，但各區房屋分配之位置由甲方優先選擇並標明於
    建照圖說上。」，故由條文文義以觀，「面積」及「雙方議定之房屋價格」，係
    作為計算合建土地建物總價值之計算標準，而上訴人與被上訴人永泰公司依該計
    算所得之合建土地建物總價值，依分配比例百分之四十八、百分之五十二計算，
    以此價值金額作為選屋之上限金額。因各戶房屋樓層位置面積之不同，故價格各
    異，是以經選屋程序後，僅得確保雙方所得分配之房地價值符合前開總價值之分
    配比例，而無法維持面積仍為百分之四十八及百分之五十二之比例，亦即選屋時
    所選取之房屋若屬價值較高之各戶，則其所得受分配之建物總面積自較少，是以
    上訴人主張選屋後其應受分配之建物面積仍應為總建坪百分之四十八云云，容有
    誤會。而上訴人主張可得依約向被上訴人永泰建設請求之結餘款一千四百五十一
    萬元，亦係以前開方式計算其應分配之合建房地總價值百分之四十八，為一億三
    千一百七十四萬元，經選屋後（房屋十四戶、停車位七個）取得價值一億一千七
    百二十三萬元價值，而分配不足之一千四百五十一萬元價值部分，上訴人合意由
    被上訴人永泰建設於交屋時以現金結清等情，此有上訴人不否認真正之選屋確認
    書、八十三年十月五日協議書可憑，堪認上訴人就合建房地之分配，係以價值分
    配為據，知之甚詳。而就建物所配附土地持分部分，系爭合建契約內並未明確約
    定應如何移轉配附各戶建物，然前開上訴人與被上訴人永泰建設就各戶房屋之議
    定價格，包含房屋及土地部分等情，為兩造所是認，而依一般建築常規，建物配
    附之土地持分，通常取決於建物面積之大小，是以上訴人因前述以價值為上限之
    選屋方式，而不能受有與原建坪比例之房屋分配，則土地亦然。上訴人雖主張依
    合建契約約定，合建後應分百分之四十八之土地面積，然為被上訴人所否認，自
    應由上訴人就此有利於己之事實舉證說明，上訴人既未能舉證以實其說，則其主
    張尚難憑採。
  (二)就合建土地增值稅之負擔部分：
    依系爭合建契約第十六條約定：「房屋分配前所持分之土地百分之五十二應繳納
    之增值稅由乙方（被上訴人）負擔，契稅則由各取得人自行負擔繳納」，房屋分
    配前所持分之土地，依上訴人之解釋，乃為全部之合建土地，因房屋分配前，土
    地並未移轉，仍全部屬上訴人所有之故。惟被上訴人則辯稱，土地增值稅係於土
    地移轉時始需繳納，故上訴人於移轉應分配予被上訴人永泰建設之土地時，始需
    繳納土地增值稅，故合建契約就增值稅之約定，應係限於上訴人移轉被上訴人永
    泰建設土地所生之增值稅云云。按解釋意思表示，應探求當事人之真意，不得拘
    泥於所用之辭句，民法第九十八條定有明文。而解釋當事人之契約，應以當事人
    立約當時之真意為準，而真意何在，又應以過去事實及其他一切證據資料為斷定
    之標準，不能拘泥文字致失真意。查上訴人與永泰建設所訂之系爭合建契約書第
    十六條約定：「房屋分配前所持分之土地百分之五十二應繳納之增值稅由乙方負
    擔」，係關於土地增值稅之特別約定，則百分之五十二應繳納之增值稅由乙方（
    指被上訴人）負擔，自應指課徵土地增值稅之土地而言，非指全部合建之土地，
    否則，合建契約逕行約定「應繳納之增值稅由乙方（被上訴人）負擔」即可，何
    必又有百分之五十二之約定，蓋上訴人所分得之土地無須移轉，不生增值稅問題
    ，而辦理移轉被上訴人土地始生土地增值稅問題，是上訴人之主張顯與真意相違
    。觀之上訴人所提出未經成立之「土地房屋合作興建契約書」（草約）第十五條
    原約定：「本合建合約甲方（指上訴人）土地移轉乙方（指被上訴人）之土地增
    值稅由甲方負擔．．．」（見原審卷第四○頁）益明。足見合建契約之初稿，應
    移轉被上訴人之土地，其土地增值稅係全部由上訴人（甲方）負擔，或許因上訴
    人之意見（不同意），迨簽訂合建契約時，始修正為被上訴人負擔百分之五十二
    ，其餘百分之四十八，則由上訴人負擔，灼然可見。是關於合建土地增值稅之負
    擔部分，合建契約之真意，應以移轉被上訴人永泰建設部分，為定分擔之標準，
    即上訴人應分擔百分之四十八；被上訴人永泰建設分擔百分之五十二。換言之，
    被上訴人永泰建設之抗辯，為有理由。上訴人之主張，並無可取。原審未探求當
    事人真意，即採取上訴人主張，認合建契約所稱「房屋分配前所持分之土地」，
    係指上訴人所提供合建之全部土地而言，亦有未洽。
六、坪數加帳三百一十四萬二千五百六十五元部分：
  (一)坪數加減帳之發生，係因合建進行選屋時，因合建房屋通常尚未完成並登記產權
    ，故所依據之各戶設計圖面積，與實際完工後之面積，可能會有誤差，就此一般
    合建契約通常對面積誤差如何處理訂有約定。依兩造不爭執之選屋確認書所載第
    三項約定：「如實際登記之面積與本約面積誤差超過百分之一時，超過或不足之
    部分雙方同意以本約之單價為計算依據，相互貼補價款」，是以就坪數加帳部分
    ，自應依前開第三項之約定互相找補。經查，被上訴人永泰建設就其坪數加帳三
    百一十四萬三千五百六十五元，係依前開約定計算而得等情，業據提出計算書、
    建物所有權狀附卷可稽，以上訴人所選得之Ｂ區Ａ２八樓為例，依原建商計算表
    面積為三十二點四六坪，每坪單價二十六點三萬元，而依建物所有權狀所載，其
    總面積九十四平方公尺（含第八層面積八十六點五四平方公尺、電梯樓梯間七點
    四六平方公尺），另花台一點二五平方公尺、陽台九點七二平方公尺、雨棚二點
    九三平方公尺及建物共同使用部分三點四六平方公尺（即三千八百四十二點八七
    平方公尺之萬分之九，元以下四捨五入，不包含車位部分面積），總計一百一十
    一點三六平方公尺，約為三十三點六九坪（不足百分之一坪部分，四捨五入），
    依前開約定在原面積誤差不超過百分之一，不在找補之範圍，故原面積三十二點
    四六坪之百分之一即為零點三二坪，即屬可容許誤差面積，不列入找補，故以（
    實際面積）扣除（可容許誤差面積）再扣除（原面積）即為應計算坪數加減帳之
    面積，故本件坪數加減帳面積為零點九一坪（ 33.69-0.32-32.46=0.91），以原
    約定每坪單價二十六點三萬元計算，坪數加帳應為二十二萬九千三百三十元，而
    被上訴人永泰公司之計算書計算方式，經核與前開約定並無不合，而上訴人未具
    體指明被上訴人所提計算書之計算方式與其等之約定有何不合之處，故其逕予否
    認坪數加帳之存在，亦屬無據。
  (二)上訴人雖主張依選屋確認書選屋時已議定交屋坪數，不可能有實際面積大於選屋
    確認書之情形云云。惟依常情，建築設計圖計算之面積與建物實際完工後測量登
    記之面積，本有誤差發生之可能，是以兩造始於前開選屋確認書第三項約定因坪
    數誤差之加減帳計算方式，上訴人既就該選屋確認書並不爭執，則對坪數誤差如
    何計算之約定，自難諉為不知。
  (三)另上訴人主張被上訴人永泰建設係因另立名目，而將花棚、雨遮等超額公設面積
    一併移轉登記於上訴人之建物云云。經查：依系爭合建契約第二條之約定，用以
    計算合建價值之總建坪本包括主建物、陽台、屋頂突出物、地下室、水箱、公司
    受電室、水塔等公共設施之坪數在內，故上訴人所指之花棚、雨遮等登記面積，
    自亦屬合建價值之計價範圍，故被上訴人永泰公司據以計價，尚難認與合建契約
    有違，至於上訴人所主張該等公設係因被上訴人永泰建設巧立名目、故意計入上
    訴人所選房屋以膨脹登記坪數云云，未據上訴人舉證以實其說，尚難遽採。故上
    訴人主張坪數加帳部分不實，應屬無據。
七、上訴人又主張被上訴人乙○○，因本件合建土地及超挖部分之分配、坪數加減帳
    、增值稅之計算等詐欺犯行，業經刑事庭九十年上易字第三八三一號判決確定成
    立詐欺罪責，並科處有期徒刑一年二月，顯見確實利用本合建契約之進行，詐得
    不法利益云云。但查，關於「房屋分配比例」、「土地移轉持分」、「露台．．
    ．及公共設施」、「地下一、二樓超挖」、「土地增值稅」部分，自訴人之指訴
    ，尚屬無據，不另為無罪諭知，有本院刑事庭九十年度上易字第三八三一號刑事
    判決可稽（見本院卷第二六○至二七二頁）。上訴人之主張，自無可取。
八、上訴人請求被上訴人乙○○、甲○○連帶給付部分，因被上訴人永泰建設並無債
    務不履行或不當得利情事，有如前述，則上訴人依公司法第二十三條及保證之法
    律關係，請求其等連帶給付，亦屬無據。
九、上訴人與永泰建設於八十七年十月七日，就「丙○○應付款明細表」上所列之各
    項金額，成立和解契約，約定由上訴人給付永泰建設一百四十萬元等情，有如前
    述，從而，被上訴人永泰建設依和解契約之法律關係，請求上訴人給付一百四十
    萬元，及自永泰建設反訴之起訴狀繕本送達翌日即九十一年二月一日起至清償之
    日止，按年息百分之五計算之利息，自屬有據。從而，原審予以准許，並依上訴
    人及永泰建設之聲請，分別酌定相當之擔保金額，為假執行或免為假執行之宣告
    ，經核並無不合。
十、綜上所述，上訴人主張，為不足採，被上訴人抗辯，尚屬可信。從而，上訴人主
    張本於債務不履行或不當得利，及公司法第二十三條及保證之法律關係，請求被
    上訴人連帶給付上訴人壹仟壹佰壹拾伍萬陸仟捌佰柒拾壹元，及自本件起訴狀繕
    本送達之翌日起至清償日止，按年息百分之五計算之利息，為無理由，不應准許
    。其假執行之聲請亦失所附麗，應併予駁回。就原審反訴部分：求為將原判決廢
    棄。並駁回被上訴人永泰建設在第一審之反訴及其假執行之聲請，亦無理由，應
    併予駁回。原審就本訴部分，為上訴人敗訴之判決，及駁回其假執行之聲請；就
    反訴部分，為被上訴人永泰建設為勝訴之判決，並無不合。上訴意旨指摘原判決
    本訴及反訴不當，求予廢棄改判，為無理由，應予駁回。
十一、本件事證已臻明確，兩造其餘主張陳述及攻擊防禦方法，經審酌核與判決結果
      不生影響，不再一一論述，附此敘明。
據上論結，本件上訴為無理由，依民事訴訟法第四百四十九條第一項、第七十八條，
判決如主文。
中　　　華　　　民　　　國　　九十三　　年　　　二　　　月　　十七  　　日
　　　　　　　　　　　　　　　　民事第十庭
　　　　　　　　　　　　　　　　　　審判長法　官　吳　景　源
　　　　　　　　　　　　　　　　　　　　　法　官　滕  允  潔
                                          法　官　連　正  義
右正本係照原本作成。
如不服本判決，應於收受送達後二十日內向本院提出上訴書狀，其未表明上訴理由者
，應於提出上訴後二十日內向本院補提理由書狀（均須按他造當事人之人數附繕本）
上訴時應提出委任律師或具有律師資格之人之委任狀；委任有律師資格者，另應附具
律師及格證書及釋明委任人與受任人有民事訴訟法第四百六十六條之一第一項但書或
第二項（詳附註）所定關係之釋明文書影本。
中　　　華　　　民　　　國　　九十三　　年　　　二　　　月　　 十九 　　日
　　　　　　　　　　　　　　　　　　　　　書記官　張　永　中
附註：
民事訴訟法第四百六十六條之一（第一項、第二項）：
對於第二審判決上訴，上訴人應委任律師為訴訟代理人。但上訴人或其法定代理人具
有律師資格者，不在此限。
上訴人之配偶、三親等內之血親、二親等內之姻親，或上訴人為法人、中央或地方機
關時，其所屬專任人員具有律師資格並經法院認為適當者，亦得為第三審訴訟代理人
。
